【裁判字號】    95,台上,4677
【裁判日期】    950824
【裁判案由】    偽造有價證券
【裁判全文】
最高法院刑事判決            九十五年度台上字第四六七七號
    上  訴  人  乙○○
                        2號
    選任辯護人  林菊芳律師
    上  訴  人  甲○○
                        2號
    共      同
    選任辯護人  洪嘉鴻律師
上列上訴人等因偽造有價證券案件，不服台灣高等法院台中分院
中華民國九十二年十一月六日第二審判決（九十二年度上訴字第
一七四六號，起訴案號：台灣苗栗地方法院檢察署八十八年度偵
字第五六四三號），提起上訴，本院判決如下：
    主  文
原判決撤銷，發回台灣高等法院台中分院。
    理  由
本件原判決撤銷第一審之科刑判決，依牽連犯之法律關係，從一
重改判仍論處上訴人甲○○、乙○○以共同連續意圖供行使之用
，而偽造有價證券罪刑，固非無見。
惟查：（一）原判決於事實欄一係認定上訴人甲○○獨資創立「
大湖全民醫院」，於民國八十二年七月間，以每月底薪新台幣（
下同）二十五萬元（連同獎金等可月領二十八萬元），聘請賴孟
彥擔任該醫院之院長。八十三年七月一日賴孟彥卸任後，甲○○
以每月底薪十五萬元（連同獎金可月領二十萬至二十五萬元），
改聘請丙○○擔任院長。惟實際上仍由上訴人甲○○與其妻即上
訴人乙○○共同掌理該醫院之行政、財務及庶務等工作等情。如
若所認無訛，則甲○○既係「大湖全民醫院」獨資創辦人，掌理
醫院之行政、財務及庶務等工作，其是否無權刻用「大湖全民醫
院」之印章，即不無研求之餘地。乃事實欄二（三）又認定甲○
○於八十四年七月二十一日，指示醫院不知情之不詳姓名員工，
前往某不詳刻印店偽刻「大湖全民醫院」之大印（印章）一顆，
並於主文內諭知該偽造之「大湖全民醫院」印章一顆沒收。但對
於甲○○刻用「大湖全民醫院」印章，是否應經告訴人丙○○之
同意，攸關甲○○有無偽造「大湖全民醫院」印章之判斷，自有
調查之必要。甲○○於偵查中所供「刻章之事並未取得丙○○之
同意」等語（見偵查卷第二八三頁），究係指其偽刻「丙○○」
印章部分，抑或包括「大湖全民醫院」印章，並不明確。原審未
進一步調查釐清，遽為認定，自屬理由欠備，併有調查職責未盡
之違誤。（二）被告有詰問證人之權利，藉由詰問程序之行使，
法院得以觀察其問答之內容與互動，親身感受而獲得心證，有助
於真實之發見，乃被告重要之訴訟防禦權利。刑事審判上之共同
被告，係為訴訟經濟等原因，由檢察官或自訴人合併或追加起訴
，或由法院合併審判所形成，其間各別被告及犯罪事實仍獨立存
在。刑事訴訟法於九十二年二月六日經總統公布增訂第二百八十
七條之二規定：「法院就被告本人之案件調查共同被告時，該共
同被告準用有關人證之規定」，並於同年九月一日施行。具有共
犯關係之共同被告對於其他共同被告之案件而言，為被告以外之
第三人，本質上屬於證人，為確保其他共同被告對證人之詰問權
，該具證人適格之共同被告於審判中，除有不得令其具結之情形
，應依法定程序，到場具結陳述，並接受其他共同被告之詰問，
使有詰問該共同被告現在與先前陳述之瑕疵的機會，然後再比較
分別調查之結果，取捨酌採為裁判之基礎，不得逕以其依共同被
告身分所為陳述採為認定其他共同被告犯罪事實之判斷依據。否
則，不啻否定共同被告於其他共同被告案件之證人適格，排除人
證之法定調查程序，並已不當剝奪其他共同被告對該實具證人適
格之共同被告詰問之權利。原判決認定上訴人乙○○為偽造原判
決附表三所示大湖農會支票有價證券等犯罪之共同正犯，係以上
訴人甲○○於偵查中所供「大湖農會開戶一事，伊事先有跟乙○
○商量過」等由為據（見原判決第十頁第十七行）。然此為上訴
人乙○○所否認（見偵查卷第二八四頁）。而上訴人甲○○上開
偵查中不利於乙○○部分之供述證據，係以共同被告身分所為之
陳述，本質上則屬證人地位。原審於九十二年十月二十三日審判
期日並未踐行前開適用人證規定之調查程序，使共同被告甲○○
立於證人之地位而為陳述，並接受上訴人乙○○詰問，然後再本
於調查所得之心證，詳為闡述，斟酌取捨，以為裁判之根據，即
逕以其依共同被告身分所為陳述採為認定上訴人乙○○此部分犯
罪之證據。揆之上開說明，自難謂為適法。（三）上開修正之刑
事訴訟法，其第一百六十四條第一項前段文字「證物應示被告令
其辨認」，修正為「審判長應將證物提示當事人、代理人、辯護
人或輔佐人，使其辨認」；第一百六十五條第一項「卷宗內之筆
錄或其他文書可為證據者，應向被告宣讀或告以要旨」，其後段
文字修正為「審判長應向當事人、代理人、辯護人或輔佐人」宣
讀或告以要旨；修正前第一百七十三條規定移列為第二百八十八
條之一，並將第一項「審判長每調查一證據畢，應詢問被告有無
意見」，將後段文字修正為應詢問「當事人」有無意見。是審判
長於審判期日調查證據，應就每一證據逐一調查，並依證據種類
分別「提示當事人、代理人、辯護人或輔佐人，使其辨認」、「
向當事人、代理人、辯護人或輔佐人，宣讀或告以要旨」，及「
詢問當事人有無意見」，其訴訟程序之進行，始為適法。原審審
判長於九十二年十月二十三日審判期日調查證據，就案內相關證
據，並未依上開規定向檢察官及上訴人等之選任辯護人踐行調查
程序，有原審審判筆錄可稽，其訴訟程序之進行已屬違法，復採
據為論罪基礎，亦與證據法則不相適合。以上或為上訴意旨所指
摘，或為本院得依職權調查之事項，應認原判決有撤銷發回更審
之原因。至原判決理由五不另為無罪諭知部分，基於審判不可分
原則，應併予發回。又檢察官移送本院併案審理部分（九十三年
度偵字第六○、一三○七號、九十二年度他字第一七一號案卷）
，於更審時宜注意有無裁判上一罪關係，應一併審判之情形，均
附此敘明。
據上論結，應依刑事訴訟法第三百九十七條、第四百零一條，判
決如主文。
中    華    民    國  九十五  年    八    月  二十四  日
                      最高法院刑事第七庭
                          審判長法官  孫  增  同
                                法官  吳  昆  仁
                                法官  趙  文  淵
                                法官  吳      燦
                                法官  林  立  華
      本件正本證明與原本無異
                                      書  記  官
中    華    民    國  九十五  年    八    月  二十八  日
                                                    Ｍ


司法院資訊處製作；財團法人民間司法改革基金會備份。
